最高法院民事判決　　　　　　　　　　111年度台上字第354號
上　訴　人　李育丞
訴訟代理人　林瑞珠律師
被 上訴 人　林秀蘭
　　　　　　黃怡菁
　　　　　　黃春豪
　　　　　　黃春潭
上列當事人間請求返還消費借貸款等事件，上訴人對於中華民國
110年8月11日臺灣高等法院第二審判決（109年度重上字第125號
），提起上訴，本院判決如下：
    主  文
原判決關於駁回上訴人之上訴，及該訴訟費用部分廢棄，發回臺
灣高等法院。
    理  由
一、上訴人主張：被上訴人之被繼承人黃明立因資金需求，於民
    國104年8月13日向伊借款新臺幣（下同）150萬元（下稱第1
    筆借款），約定利息按年息28%計算，清償期為106 年8月12
    日，如屆期未清償，則按所借款項20%計付違約金；105 年9
    月29日再向伊借款100萬元，並開立票面金額100萬元、發票
    日105年9月29日、到期日105年11月29日、票號0000000之本
    票（下稱系爭本票）予伊；復於106 年4月7日向伊借款50萬
    元，約定利息按年息28%計算，清償期為106年6月7日。黃明
    立就上開借款及系爭本票票款，屆期均未清償，嗣於106年0
    月0 日死亡等情。爰依繼承法律關係、借貸契約及票據法第
    120 條、第65條規定，求為命被上訴人於繼承黃明立遺產範
    圍內連帶給付330萬元（其中30萬元為第1筆借款之違約金）
    ，及其中150萬元加計自106 年8月13日起、其中50萬元加計
    自106 年6月8日起，均按年息20%計算利息；其中100萬元加
    計自105 年11月29日起按年息6%計算利息之判決（未繫屬本
    院者，不另贅述）。
二、被上訴人辯以：否認上訴人所提104年8月13日借據（下稱原
    證1借據）、106 年4月7日借據（下稱原證4借據）之形式上
    真正，且無從證明上訴人已交付借款。又系爭本票之原因關
    係為借貸，上訴人亦未能證明交付借款之事實，伊等得為原
    因關係抗辯，拒絕給付票款。上訴人之「中國農業銀行深圳
    錦繡江南支行」（下稱中國農銀）帳戶明細（下稱中國農銀
    明細）之匯款金額，與本件借款金額不相符，不能證明上開
    借款屬實等語。
三、原審維持第一審所為上訴人敗訴部分之判決，駁回其上訴，
    理由如下：
  ㈠黃明立於106 年0月0日死亡，被上訴人為其全體繼承人。依
    兩造不爭執之事實，原證1借據、被證1借據，內政部警政署
    刑事警察局鑑定書（下稱鑑定書）內容，堪認原證1 借據借
    款人欄黃明立簽名、指紋，連帶保證人欄之名稱及公司章部
    分，係彩色影印，未經借款人、連帶保證人本人或其代理人
    簽名、蓋章、或按指印。雖該借據上方所載清償期「2017年
    」上之指印（下稱系爭指印）與黃明立左手食指指紋相符，
    然與被證1借據比對，除貸與人姓名（原證1借據李育丞、被
    證1借據為李永德）及原證1借據償還年度載為2017並蓋有指
    印、被證1 借據為2016外，該二紙借據書立之方式、字跡、
    借款金額、還款日期（不含年度）、借款日期均相同；原證
    1借據李育丞姓名下方之橫線、清償日2017年之尾數「7」及
    下方之橫線，及借據下方「借款日期中華民國」之「期」字
    下緣勾勒處，均有明顯修改之痕跡，堪認原證1 借據之形式
    真正確屬可疑。上訴人未能證明原證1 借據之形式上真正，
    難認該借據具形式上證據力。
  ㈡稽諸中國農銀明細、經廣東省深圳市龍華公證處公證之中國
    農銀補制客戶回單（下稱客戶回單），及臺灣銀行外匯收盤
    匯率（下稱臺銀匯率表）等件，參互以察，堪認上訴人於10
    4年8 月13日匯款予黃明立之金額為人民幣26萬2,745元，折
    合新臺幣約132萬1,344元，與原證1 借據所載借款金額不符
    ；且上訴人未證明借款予黃明立時已預扣2 個月利息，無從
    認定其與黃明立間有原證1借據所示150萬元之消費借貸關係
    存在。
  ㈢系爭本票為黃明立簽發後交付上訴人，二者間為直接前後手
    ，票據原因關係為借貸關係，為兩造所不爭執。被上訴人否
    認黃明立收受該借款，應由上訴人證明交付借款之事實。參
    諸中國農銀明細、客戶回單，及臺銀匯率表等件，僅足認上
    訴人於105 年9月29日匯款人民幣18萬6,046元予黃明立，折
    合新臺幣約 88萬5,206元，與系爭本票面額不符。且上訴人
    未證明借款時已預扣2 個月利息，難認其與黃明立間有系爭
    本票所示之消費借貸關係存在。
  ㈣綜觀兩造不爭執事實，原證4 借據原本、影本，鑑定書內容
    ，堪認原證4 借據上按捺之指紋，均與黃明立左手拇指指紋
    相符，且與原本相符，該借據具形式上證據力。依原證4 借
    據、中國農銀明細、客戶回單，及臺銀匯率表等件，參互以
    察，可見上訴人雖於106 年4月7日匯款人民幣9萬8,214元予
    黃明立，折合新臺幣約44萬2,355元，然與原證4借據所載借
    款金額不符，且上訴人未證明借款時已預扣2 個月利息，亦
    難認其與黃明立間有原證4借據所載之消費借貸關係存在。
  ㈤從而，上訴人依繼承法律關係、借貸契約及票據法第120 條
    、第65條規定，請求被上訴人於繼承黃明立遺產範圍內連帶
    給付330萬元本息，為無理由，不應准許。
四、本院之判斷：
  ㈠私文書經本人按指印者，推定為真正；法律上推定之事實無
    反證者，無庸舉證，此觀民事訴訟法第358條第1 項、第281
    條規定即明。原證1 借據之系爭指印與黃明立左手食指指紋
    相符，比對該借據與被證1 借據，除貸與人姓名與償還年度
    外，借據書立之方式、字跡、借款金額、還款日期（不含年
    度）、借款日期均相同等情，既為原審所認定。如果無訛，
    則原證1 借據上半部既經黃明立按指印確認，依上開規定，
    如無反證，無庸舉證，即應推定為真正，而生私文書之形式
    上證據力。原判決見未及此，仍以上訴人未能證明原證1 借
    據之形式上真正，即否認其證據力，已屬可議。
  ㈡取捨證據、認定事實固屬事實審法院之職權，惟法院為判決
    時，應斟酌全辯論意旨及調查證據之結果，以判斷事實之真
    偽，且須合於論理、經驗及證據法則，否則其事實之認定，
    即屬違背法令。查上訴人先後於104年8月13日、105年9月29
    日、106 年4月7日依序匯款人民幣26萬2,745元、18萬6,046
    元、9萬8,214元予黃明立；而系爭本票之原因關係為消費借
    貸；原證4借據形式上真正，為原審認定之事實。徵諸上開3
    筆匯款之日期，似分別與原證1借據、原證4借據所載日期，
    及系爭本票發票日期相符，僅幣別有異，而涉及匯率換算及
    交易成本問題。倘若如此，能否謂上開3 筆匯款均與上訴人
    所主張之借款交付無涉？上訴人何以為上開匯款？攸關上訴
    人有無交付借款，自有調查審認之必要。原審未斟酌全辯論
    意旨及調查證據之結果，逕依臺銀匯率換算結果，認上訴人
    與黃明立於上揭日期或無消費借貸關係存在，或未為借款之
    交付，進而為不利上訴人之事實認定，亦不免速斷。
  ㈢上訴論旨，指摘原判決關此部分為不當，求予廢棄，非無理
    由。
五、據上論結，本件上訴為有理由。依民事訴訟法第477條第1項
    、第478條第2項，判決如主文。
中    華    民    國   111    年    6     月    1     日
                      最高法院民事第三庭
                          審判長法官  鍾  任  賜  
                                法官  張  競  文  
                                法官  陳  麗  芬  
                                法官  邱  璿  如  
                                法官  方  彬  彬  
本件正本證明與原本無異
                                      書  記  官
中    華    民    國   111    年    6     月    15    日